【裁判字號】    97,訴,1124
【裁判日期】    980414
【裁判案由】    妨害自由等
【裁判全文】
臺灣桃園地方法院刑事判決              97年度訴字第1124號
公  訴  人  臺灣桃園地方法院檢察署檢察官
被      告  丙○○
            丁○○
上列被告等因妨害自由等案件，經檢察官提起公訴（97年度偵字
第21941號），本院判決如下︰
    主  文
丙○○乘他人急迫貸以金錢，而取得與原本顯不相當之重利，三
罪，各處有期徒刑貳月，扣案之0000000000號行動電話壹支（含
SIM 卡壹張），沒收；又共同犯傷害罪，處有期徒刑貳月；扣案
之球棒壹支，沒收。又共同犯剝奪他人行動自由罪，處有期徒刑
肆月；扣案之球棒壹支，沒收。應執行有期徒刑捌月，扣案之00
00000000號行動電話壹支及球棒壹支，均沒收。
丁○○共同犯傷害罪，處有期徒刑貳月，如易科罰金以新臺幣壹
仟元折算壹日，扣案之球棒壹支，沒收；又共同犯剝奪他人行動
自由罪，處有期徒刑肆月，如易科罰金以新臺幣壹仟元折算壹日
，扣案之球棒壹支，沒收。應執行有期徒刑伍月，如易科罰金，
以新臺幣壹仟元折算壹日，扣案之球棒壹支，沒收。
    事  實
一、丙○○基於乘他人急迫貸以金錢，而取得與原本顯不相當之
    犯意，於民國97年7 月至9 月間，在報紙上刊載民間借錢公
    司之廣告，並自稱「王先生」，以其前向真實姓名年籍不詳
    之人所購買0000000000、0000000000號行動電話作為聯絡電
    話。分別為下列行為：(一)、適有乙○○急需用錢以償還向他
    人之借款，撥打上開0000000000號行動電話，乃乘乙○○此
    急迫情況，於97年9 月6 日凌晨1 時許，在桃園縣桃園市○○路67之3 號4 樓乙○○住處樓下，貸予乙○○新臺幣（下
    同）20,000元，約定10天為1 期，每期利息3,000 元，預扣
    3,000 元利息及1, 000元手續費，實際交付乙○○16,000元
    ，並要求乙○○簽發票面金額20,000元之本票1 紙（票據號
    碼：427881號），連同戶口名簿影本、機車行照，作為擔保
    ，以此式取得與原本顯不相當之重利。(二)、適亦有甲○○向
    他人借款急需金錢償還，撥打上開0000000000號行動電話，
    竟乘甲○○此急迫情形，分別於：1.97年9 月16日凌晨零時
    許，在桃園縣大溪鎮○○路上之某統一便利商店前，貸予甲○○15,000元，約定每10日為1 期，每期利息3,000 元，預
    扣3, 000元利息後，實際交付甲○○12,000元，甲○○並簽
    發票面金額為15,000元之本票1 紙（票據號碼：427895號）
    ，連同身分證、健保卡、戶口名簿影本，以為擔保。2.97年
    9 月28日，在桃園縣平鎮市○○路與大智街口之統一超商前
    ，再貸予甲○○10,000元，約定每10日為1 期，每期利息2,
    000 元，預扣2,000 元利息後，實際交付甲○○8,000 元，
    甲○○則簽發票面金額10,000元之本票1 紙（票據號碼：42
    7809號），作為擔保。嗣因甲○○未能繳付97年10月6 日之
    利息，因而於97年10月9 日簽發票面金額各20,000元之本票
    2 紙（票據號碼分別為：427822號及427823號），連同戶口
    名簿影本、其妻趙氏菁之居留證、健保卡，交付丙○○作為
    擔保，嗣於97年10月10日才繳付上開2 筆借款之當期利息共
    5,000 元，以此方式取得與原本顯不相當之重利。
二、嗣因乙○○於繳付2 期利息後即未能按時還款，丙○○竟另
    行起意，與知情之友人丁○○共同基於傷害人身體、剝奪行
    動自由之犯意聯絡，於民國97年10月10日晚間8 時許，由丙○○駕駛車牌號碼CI-1 049號之自用小客車，搭載丁○○至
    乙○○位於桃園縣桃園市○○路67之3 號4 樓住處，丁○○
    下車時將丙○○置於車上之球棒1 支攜帶下車，並藏於背後
    ，待乙○○開門後，丁○○即持木棒朝乙○○背部毆打，使
    乙○○深感恐懼，乙○○向丙○○表示尚無法還款時，丁○○即喝令乙○○提出證件作為擔保，並待乙○○打開皮夾之
    際逕行取走汽車駕照，妨害乙○○行使權利，並強行要求乙○○外出籌錢。丙○○、丁○○待乙○○下樓後，將其帶往
    上址對面私人停車場內，復承前傷害之犯意，由丁○○以前
    開球棒朝乙○○背部、胸部毆打，乙○○不堪毆打，不敢自
    由離去，遂在丙○○、丁○○之監視下步行至桃園市○○○
    街向鄰居借錢，惟仍無法借得金錢還債，丙○○、丁○○復
    將乙○○帶至上開停車場內，不斷要求乙○○還錢，不讓乙○○離去，且承前傷害之犯意，由丁○○持球棒再次毆打乙○○之腿部、四肢，致乙○○受有胸壁、背部及上下肢多處
    挫傷之傷害，期間丁○○並以「再10分鐘若籌不出錢，就要
    讓你跛腳、拿刀子閹你」等危害生命、身體之言語恫嚇乙○○，致乙○○心生畏懼，乙○○擔心自身生命安全，表示要
    前往提款，而在丙○○、丁○○駕駛前述車輛監控下，步行
    至桃園縣桃園市縣○路與廈門街口之統一超商內之提款機試
    圖提款，但帳戶內確實無款項可提領，丙○○、丁○○見狀
    即令乙○○進入前述車輛副駕駛座內，丙○○坐在駕駛座上
    ，丁○○則站在車輛右前車門外，使之無法離去，以前開非
    法方式剝奪乙○○之行動自由，並要求乙○○簽發面額各20
    ,000 元 之本票2 紙（票據號碼：427826號及427827號）及
    翌（11）日返還20,000元之現金保管單1 份，而使乙○○行
    此無義務之事。迨乙○○簽完本票及現金保管單後，始讓乙○○離去。
三、乙○○因心生畏懼而報警處理，迨於97年10月11日晚間8 時
    許，乙○○佯裝欲還款予丙○○，而與丙○○相約於桃園縣
    桃園市縣○路與廈門街口之統一超商前，由丙○○駕駛前開
    車輛搭載丁○○及不知情之陳永祥（業經不起訴處分確定）
    前往取款時，為警當場查獲，並在車輛內扣得0000000000號
    之行動電話1 支（含SIM 卡1 張）、甲○○簽發之本票4 紙
    、乙○○簽發之本票3 紙、現金保管單1 紙、機車行照1張
    、身分證1 張、健保卡2 張、居留證1 張、汽車駕照1 張、
    戶口名簿影本3 紙及球棒1 支。
四、案經乙○○訴由桃園縣政府警察局桃園分局報請臺灣桃園地
    方法院檢察署檢察官偵查起訴。
    理  由
壹、證據能力部分：
一、按被告以外之人於檢察事務官、司法警察官或司法警察調查
    中所為之陳述，與審判中不符時，其先前之陳述具有較可信
    之特別情況，且為證明犯罪事實存否所必要者，得為證據，
    刑事訴訟法第159 條之2 定有明文。證人即被害人乙○○於
    警詢中之陳述，因較接近案發時，記憶較清楚，且與其於偵
    查中具結所述相符，至其於本院審理中表示記憶不清而有不
    符之處，應認證人乙○○於警詢中之陳述自具有較可信之特
    別情況，且又為證明罪事實存否所必要，揆諸前揭說明，乙○○於警詢中之陳述，具有證據能力。
二、按被告以外之人於偵查中向檢察官所為陳述，除顯有不可信
    之情況者外，得為證據，刑事訴訟法第159 條之1 第2 項定
    有明文。證人乙○○於檢察官偵查中所為之陳述，既已依法
    具結，且遍觀卷內事證查無何顯不可信之情況，依上開說明
    ，證人乙○○於偵查中之具結證述，均有證據能力。
三、按被告以外之人於審判外之陳述，雖不符同法第159 條之1
    至第159 條之4 之規定，而經當事人於審判程式同意作為證
    據，法院審酌該言詞陳述或書面陳述作成時之情況，認為適
    當者，亦得為證據。當事人、代理人或辯護人於法院調查證
    據時，知有第159 條第1 項不得為證據之情形，而未於言詞
    辯論終結前聲明異議者，視為有前項之同意，此據同法第15
    9 條之5 規定甚明。本件以下實體所認定之其餘證據方法，
    如屬傳聞證據，因檢察官及被告迄至言詞辯論終結前亦未再
    聲明異議，而本院審酌上開證據資料製作時之情況，尚無違
    法不當之瑕疵，且為證明本件犯罪事實所必要，亦應認為有
    證據能力。
貳、實體部分：
一、訊據被告丙○○對於上開事實一之(一)貸予乙○○金錢及事實
    一之(二)之1.及2.貸予甲○○金錢，收取與原本不相當之3 次
    重利犯行，迭於警詢、偵查及本院審理中均坦認不諱，且有
    證人即被害人乙○○於警詢、偵查及本院審理中之指述及證
    人即被害人甲○○於警詢、偵查中之指證，並有扣押物品目
    錄表、查獲照片及贓物認領保管單在卷可按，且有扣案之行
    動電話1 支（含SIM 卡1 張）、甲○○簽發之本票4 紙、乙○○簽發之本票1 紙（票據號碼：427881號）、機車行照1
    張、身分證1 張、健保卡2 張、居留證1 張及戶口名簿影本
    3 紙（身分證、健保卡、居留證、機車行照及戶口名簿影本
    均已分別發還被害人乙○○、甲○○）可按，均與被告自白
    重利犯行相符，而堪採信。是被告所犯上開3 次重利犯行，
    洵堪認定。至於起訴意旨認被告貸予乙○○之利息計算為每
    9 日為1 期，擔保之物品包括身分證、汽車駕照等情，除與
    實際扣押之物品及後述汽車駕照係事後遭剝奪行動自由後所
    交付之事實不符，而應以扣案發還物為準，且證人乙○○於
    本院審理中業已證述：「實際上是10天為1 期，但是因為借
    的當天就算1 天了，所以我在偵查中才會講9 天1 期」等語
    明確，衡與常情相符，且與被告貸予甲○○之10日計息之方
    式相同，是認應以證人乙○○於本院審理中所述始為事實，
    且計算之結果仍屬重利，而不影響被告丙○○此部分犯行之
    認定，是公訴人誤認上情，容有未洽，併此敘明。
二、對於上揭事實二部分，訊據被告丙○○、丁○○固均不否認
    有前往乙○○住處催討債務，過程中乙○○有遭丁○○持球
    棒毆打、有交付汽車駕照、在停車場中停留、向鄰居借款、
    至超商提款及在車上簽發2 紙面額各20,000元之本票、現金
    保管條等情，惟被告丙○○矢口否認有何傷害及剝奪行動自
    由之犯行，被告丁○○則坦認有毆打乙○○，惟亦矢口否認
    有何剝奪行動自由之犯行。被告丙○○辯稱：不知道丁○○
    會衝動毆打乙○○，伊有試圖阻止等語，而被告丙○○、丁○○均另辯稱：交付汽車駕照、下樓去向鄰居借款、提款及
    簽本票、保管條等過程均是乙○○自行提議並願意的，並未
    施以任何不當手段，亦未限制乙○○行動，且因沒有桌子才
    要乙○○至車上簽本票、保管條等語。然查：
(一)、證人即被害人乙○○就上揭遭被告丙○○、丁○○進入家中
    毆打後，隨丙○○、丁○○下樓直至簽下本票、保管條，期
    間行動自由遭剝奪，並因丁○○在丙○○示意下，3 次持球
    棒毆打伊成傷等節，業於警詢、偵查及本院審理中均指證歷
    歷，並於本院審理中證述：「我開門他們也沒有講什麼話，
    丁○○就直接拿球棒敲我二下…當時他們叫我做什麼，我就
    做什麼（指取汽車駕照），因為我會怕…他們二個這樣，我
    都會怕…我會怕他再打我，而且我擔心我孫子還在家裡，我
    有一直跟他們說我孫子這麼小，一個人在家裡…他們一直叫
    我下去（強行要求下樓）…我想要回樓上，丁○○就拉住我
    的手說給我回來，就叫我回停車場那邊，就有打我，我想走
    ，他們又把我拉住說給我回來…丙○○坐在車子駕駛座內，
    丁○○叫我進去車子裡面，丁○○叫我怎麼簽我就怎麼簽…
    丁○○打一打，丙○○在旁邊看他打了幾下就說『好了、好
    了』…可能是怕出人命」等語綦詳，且有診斷證明書1 紙、
    受傷照片5 幀在卷足稽，並有扣案球棒1 支、汽車駕照1 張
    、本票2 紙及保管條1 紙可按，且經本院當庭勘驗扣案球棒
    ，該球棒為木質球棒，長達47公分，足見該球棒為結實硬物
    ，持以攻擊人，確實會造成身體受傷，且其長度非短，丁○○在副駕駛座持該球棒下車前往乙○○家中時，坐在駕駛座
    之丙○○豈有未能注意到之可能，是丙○○、丁○○攜帶球
    棒前往乙○○家中討債，並實際持球棒毆打乙○○，由主客
    觀事實情狀觀之，確足致乙○○行動自由之意志受到壓抑，
    而與證人乙○○證述相符，被告丙○○、丁○○抗辯過程均
    為乙○○自願等語，顯與前情不符，而無足採。是被告丙○○、丁○○傷害及剝奪乙○○行動自由之犯行，應堪認定。
(二)、至被告丙○○辯稱是丁○○衝動毆打乙○○，伊有阻止，並
    無傷害乙○○之犯意等語，然除已據證人乙○○證述明確，
    業如前述，且該球棒確實外觀明顯不易攜帶掩藏，而證人即
    共同被告丁○○於本院審理中亦證述因為要討債，不知道會
    不會怎樣就把球棒拿起來等語，足見丁○○攜帶球棒下車就
    是為了要討債，而乙○○係欠被告丙○○利息，與丁○○無
    關，倘非丙○○示意，丁○○只是一同前往，豈有攜帶球棒
    之必要，且丁○○不只毆打乙○○1 次，丙○○並未積極加
    以阻止，而是站在旁觀看，亦為丙○○、丁○○所不否認，
    是丙○○任由丁○○毆打乙○○數下後，才曾表示過1 次「
    好了、好了」等語，其過程誠如證人乙○○所述，應係擔心
    出人命之制止，並不影響其傷害人之主觀犯意，是被告丙○○前開所辯，實屬卸責之詞，要無足採。
(三)、另被告丙○○、丁○○於本院審理中彼此證述沒有聽到恐嚇
    乙○○的話、乙○○很兇、欠錢還賴皮，自己要求要想辦法
    還錢才下樓、找鄰居借錢、去提款機提款、簽立本票及保管
    條等語，對於以攜帶球棒、恐嚇、帶至停車場等偏僻處所及
    在車內等不易逃離之處所，客觀上已造成乙○○恐懼之手段
    ，致乙○○無法自行離去之情節略而不提，應屬避重就輕相
    互迴護之詞，均不足採信，自不能作為有利彼此之認定。
(四)、綜據上述，被告丙○○、丁○○接續以球棒毆打乙○○成傷
    ，並剝奪乙○○之行動自由，堪以認定。是以，本件事證明
    確，被告丙○○、丁○○之上開犯行均屬明確，應依法論科
    。
三、論罪科刑：
(一)、被告丙○○3 次分別貸予乙○○、甲○○金錢，並預扣利息
    及由乙○○、甲○○分別繳付數期利息，而取得與原本顯不
    相當重利之所為，均係犯刑法第344 條之重利罪。
(二)、按刑法第305 之恐嚇罪，係指單純以將來加害生命、身體、
    自由、名譽、財產之事，恐嚇他人致生危害於安全者而言。
    如對於他人之生命、身體等，以現實之強暴脅迫手段加以危
    害要挾，使人行無義務之事或妨害人行使權利，應構成刑法
    第304 條之強制罪，而非同法第305 條之恐嚇危害安全罪。
    又刑法第302 條之妨害自由罪，係妨害他人自由之概括的規
    定，故行為人具有一定目的，以非法方法剝奪人之行動自由
    者，除法律別有處罰較重之規定（例如略誘及擄人勒贖等罪
    ），應適用各該規定處斷外，如以使人行無義務之事，或妨
    害人行使權利為目的，而其強暴脅迫復已達於剝奪人行動自
    由之程度，即祇成立本罪，不應再依同法第304 條論處。誠
    以此項使人行無義務之事，或妨害人行使權利之低度行為，
    應為非法剝奪人之行動自由之高度行為所吸收，不能以其目
    的係在使人行無義務之事，或妨害人行使權利，認為係觸犯
    刑法第302 條第1 項及第304 條第1 項罪名，而依刑法（指
    修正前刑法）第55條從一重處斷（最高法院93年臺上字第33
    09號判決要旨可資參照）。再按以強暴之方法剝奪人之行動
    自由時，若於實施強暴行為之過程中，致被害人受有傷害，
    乃施強暴之當然結果，固不另論傷害罪。惟妨害自由罪，並
    非以傷人為當然之手段，若行為人另具有傷害故意，且發生
    傷害結果，自應成立傷害罪名，經合法告訴，並應負傷害罪
    責，最高法院89年台上字第4676號判決參照。被告丙○○、
    丁○○雖於剝奪乙○○行動自由期間，並強令其交付汽車駕
    照、並出言恫嚇乙○○，迫使乙○○簽立本票2 紙及保管條
    1 紙，然此以現實之強暴脅迫手段加以危害要挾，妨害乙○○行使權利及使之行無義務之事，均已包含於妨害乙○○行
    動自由之同一意念之中，應僅成立刑法第302 條之罪，縱其
    所為，合於刑法第304 條強制罪及第305 條恐嚇罪之情形，
    均仍視為剝奪行動自由之部分行為，不另論罪。是核被告丙○○、丁○○2 人所為，均係犯刑法第302 條第1 項私行拘
    禁剝奪行動自由罪。公訴意旨認被告丙○○、丁○○另涉犯
    刑法第304 條強制罪及第305 條恐嚇罪，容有未洽。又被告
    丙○○、丁○○一見到乙○○，即由丁○○持球棒下手毆打
    ，丙○○明知而在旁把風、監看，於控制乙○○行動自由後
    ，仍於停車場接續以球棒毆打乙○○，致其背部、胸部、四
    肢等處均成傷，渠等傷害乙○○之犯行，乃係另起傷害之犯
    意，其傷害行為，難認係剝奪乙○○行動自由之強暴行為。
    是核被告丙○○、丁○○毆打乙○○成傷部分，亦均係犯刑
    法第277 條第1 項之普通傷害罪。又被告丙○○、丁○○強
    令乙○○簽立本票及保管條，目的係為清償被告丙○○之債
    務，且為被告丁○○明知，並無不法所有之意圖，自不成立
    強盜罪，亦併敘明。
(三)、被告丙○○、丁○○，就上開剝奪行動自由及傷害犯罪之實
    行，有犯意聯絡及行為分擔，均為共同正犯。被告丙○○所
    犯上開5 罪，被告丁○○所犯上開2 罪，犯意各別，行為不
    同，均應分論併罰。爰審酌被告丙○○坦承重利犯行，與被
    告丁○○共同剝奪行動自由、傷害等犯罪之動機、手段、次
    數、造成被害人身心受創所生之危害等一切情狀，分別量處
    如主文所示之刑，並定其應執行之刑。又被告丁○○所犯各
    罪間，合於刑法第41條第1 項前段之規定，各諭知易科罰金
    之折算標準，以示懲儆。
四、沒收部分：
(一)、扣案之0000000000號行動電話1 支（含SIM 卡1 張），為被
    告丙○○向不詳姓名年籍之人（人頭）所購得，而取得所有
    權，而為被告丙○○所有，用以供重利犯罪所用之物，業據
    被告丙○○供陳在卷，應依刑法第38條第1 項第2 款之規定
    ，於3 次重利主文下宣告沒收。又被告丙○○購得使用之00
    00000000號行動電話，並未扣案，為免將來執行之困難，即
    不併予宣告沒收。至扣案被害人乙○○簽發之本票1 紙（票
    據號碼427881號）、甲○○簽發之本票4 紙，係被害人等向
    被告丙○○借款所交付，具有擔保其債務之用，被告丙○○
    尚非直接以之取得重利，雖其金額高於借款數額，但於借款
    原本及法定最高利息範圍內，債權人仍得持之為借款憑証，
    且於債務人清償借款債務後，被告丙○○更有返還借款人之
    義務，故該作為借款憑據之本票，尚難認係被告丙○○因犯
    罪所得之物，自不宣告沒收。另外，扣案之空白本票1 本（
    23紙），雖屬被告丙○○所有，惟與本案並無關係，亦非違
    禁物，無宣告沒收之必要。而扣案之機車行照1 張、身分證
    1 張、健保卡2 張、居留證1 張、戶口名簿影本3 紙，為被
    害人之證件資料，非屬被告丙○○所有，且業已分別返還被
    害人，自亦無宣告沒收之必要。
(二)、扣案之球棒1 支，為被告丙○○所有，供被告丙○○、丁○○犯傷害及剝奪行動自由所用之物，應依刑法第38條第1 項
    第2 款之規定及共同正犯責任共同之法理，分別於被告丙○○、丁○○此部分犯行之主文下各宣告沒收。至扣案乙○○
    簽發之本票2 紙（票據號碼427836號及427827號）及保管條
    1 紙，均係被告丙○○、丁○○迫使乙○○所簽發交付，尚
    非屬被告丙○○、丁○○所有之物，自無從宣告沒收。另扣
    案之乙○○汽車駕照1 張，為乙○○之證件，非屬被告2 人
    所有，亦已返還乙○○，而無宣告沒收之必要。
據上論斷，應依刑事訴訟法第299 條第1 項前段，刑法第28條、
第277 條第1 項、第302 條第1 項、344 條、第51條第5 款、第
41條第1 項前段、第38條第1 項第2 款，判決如主文。
本案經檢察官楊凱真到庭執行職務。
中    華    民    國    98    年    4     月    14    日
                  刑事第七庭  審判長法  官  蕭世昌
                                    法  官  連雅婷
                                    法  官  陳筱蓉
以上正本證明與原本無異。
如不服本判決應於收受判決後10日內向本院提出上訴書狀，並應
敘述具體理由。其未敘述上訴理由者，應於上訴期間屆滿後20日
內向本院補提理由書(均須按他造當事人之人數附繕本)「切勿逕
送上級法院」。
                                    書記官  陳恩如
中    華    民    國    98    年    4     月    14    日
附錄本判決論罪科刑之法條：
中華民國刑法第277條
傷害人之身體或健康者，處 3 年以下有期徒刑、拘役或 1 千元
以下罰金。
犯前項之罪因而致人於死者，處無期徒刑或 7 年以上有期徒刑；
致重傷者，處 3 年以上 10 年以下有期徒刑。
中華民國刑法第302條
私行拘禁或以其他非法方法，剝奪人之行動自由者，處 5 年以下
有期徒刑、拘役或 3 百元以下罰金。
因而致人於死者，處無期徒刑或 7 年以上有期徒刑，致重傷者，
處 3 年以上 10 年以下有期徒刑。
第 1 項之未遂犯罰之。
中華民國刑法第344條
乘他人急迫、輕率或無經驗貸以金錢或其他物品，而取得與原本
顯不相當之重利者，處1 年以下有期徒刑、拘役或科或併科1千
元以下罰金。


司法院資訊處製作；財團法人民間司法改革基金會備份。
